臺灣士林地方法院刑事判決　　　　　　　95年度重訴字第21號
公　訴　人　臺灣士林地方法院檢察署檢察官
被　　　告　乙○○
選任辯護人　謝生富律師
上列被告因殺人案件，經檢察官提起公訴（95年度偵字第10494
號），本院判決如下：
    主  文
乙○○殺人，處有期徒刑陸年，褫奪公權參年。
扣案之水果刀壹支沒收。
    事  實
一、乙○○與甲○○原係朋友關係，嗣甲○○於民國94年4 、5
    月間起時常對其外籍配偶裴氏珠騷擾、糾纏，裴氏珠將上情
    告知乙○○，乙○○因而對甲○○心生不滿，迭至95年8 月
    27日，甲○○仍密集以電話騷擾裴氏珠，裴氏珠心生厭煩不
    安，即以電話告知乙○○，並囑其於同日晚間陪同回家，嗣
    於同日即95年8 月27日深夜11時許，乙○○駕駛車牌號碼78
    8-DB號營業自小客車行陪同與騎乘機車尾隨在後之裴氏珠，
    欲一同回住處，途經臺北縣汐止市○○街151 號前之際，被
    已有酒意之甲○○攔下理論。乙○○搖下車窗詢問何故，雙
    方即發生口角，甲○○則伸手抓住乙○○衣領，並徒手接續
    毆打乙○○頭部。乙○○被毆打之際，情急之下，隨手在其
    車內置物箱內持得1 支水果刀，乙○○客觀上能預見以該支
    水果刀刺入人體胸部要害，用力甚猛，使刀刃穿透胸腔，刺
    中胸腔內人命所繫之重要臟器器官，而致發生死亡之結果，
    其僅需徒手反擊掙脫，甚或以手持之該支水果刀刺割甲○○
    之雙手之手段，已足以防衛甲○○之繼續毆打侵害，其竟以
    超過防衛之必要程度及方法，即遂起殺人之犯意，持該支水
    果刀刺入甲○○右胸前深達10至12公分（右胸前距足底132
    至139.5 公分處，開口8 公分斜向穿刺傷，由11點半至6 點
    半方向由右胸斜向左方向，穿過右側第1 、2 肋骨於胸肋關
    節外側，穿過右肺肺門區並造成右肺萎縮及肺門有約2.5 公
    分開口，並達心包膜有6 乘5 公分之刺創開口，並造成下腔
    靜脈入口處有2.5 乘2.5 公分之刺創開口，並造成心包膜囊
    填塞，血塊約400 公克，深達約10至12公分），甲○○被刺
    中後，仍未停止攻擊，立即開啟車門，將乙○○拉出車外，
    並接續毆打乙○○，乙○○乃仍基於同一殺人決意，接續持
    該支水果刀，刺向甲○○右手臂外側（該刀刺穿右手臂內側
    ，並穿刺入右側側胸壁）等部位，甲○○則因上開右胸之穿
    刺傷傷及肺部、心包膜，造成心因性休克及呼吸性休克而死
    亡。乙○○於行兇後，即囑裴氏珠報警處理，並留在現場，
    向前來處理之警員游勝豐自首而受裁判。
二、案經臺北縣政府警察局汐止分局報請臺灣士林地方法院檢察
    署檢察官偵查起訴。
    理  由
一、訊據被告乙○○於本院準備程序及審理中固坦承其基於殺人
    犯意持水果刀殺害甲○○等情不諱（見本院卷第36、80、19
    3 、226 、228 、230 、231 頁），惟與其辯護人均辯稱：
    案發前半年內甲○○一直騷擾其妻裴氏珠，當天甲○○打一
    百多次電話騷擾並威脅其妻，其妻不敢回家，一直到當晚10
    時許其妻打電話要伊護送回家，伊開計程車在前，其妻騎乘
    機車尾隨其後，在途中遭甲○○攔阻去路，甲○○除出言恐
    嚇外，並出手揪住其衣領，徒手接續毆打伊，伊一時基於義
    憤及正當防衛予以反擊之意，隨手持置於車內之水果刀殺害
    甲○○，伊是犯義憤殺人罪，而非犯普通殺人罪云云。然查
    ：
  (一)被告基於殺人之犯意，持該支水果刀殺害甲○○之事實，業
    據被告供認不諱，再稽之被告於警詢時供稱：甲○○一手拉
    伊領帶，一手用拳打伊的臉，伊那時情急之下，用右手拿起
    放在車內置物箱內之水果刀，往上一刺，就刺中甲○○之胸
    部，伊馬上把水果刀抽出來，水果刀拿在伊手上，甲○○說
    ：「你敢刺我」，然後就開門把伊拉出來，然後動手毆打伊
    ，伊就跑到車子後面，甲○○還是不放手，又一直毆打伊，
    伊又向甲○○手臂刺一刀，然後甲○○就倒下，那時伊才發
    現伊刺進甲○○之胸部，傷得那麼重等語（見偵查卷第8 、
    9 、32、33頁），其於本院審理中復為相同情節之供述（見
    本院卷第136 頁）。
  (二)本件被害人甲○○因胸部遭刺創下腔靜脈及血胸引起心包膜
    囊填塞及血胸，最後因心因性休克及呼吸性休克，於95年8
    月27日死亡之事實，有檢察官勘驗筆錄、臺灣士林地方法院
    檢察署相驗屍體證明書、法醫驗斷書、法務部法醫研究所鑑
    定書各一份及照片19張在卷可憑（見95年度相字第596 號卷
    第22至54頁、審理卷第17至27頁）。且被害人甲○○屍體經
    解剖鑑定結果：「外傷證據：傷口A ：右胸前距足底132 至
    139.5 公分處有開口8 公分斜向穿刺傷由11點半至6 點半方
    向由右胸斜向左方向，穿過右側第1 、2 肋骨於胸肋關節外
    側，穿過右肺肺門區並造成右肺萎縮及肺門十約2.5 公分開
    口，並達心包膜有6 乘5 公分開口，並造成下腔靜脤入口處
    有2.5 乘2. 5公分之刺創開口，並造成心包膜囊填塞，血塊
    約400 公克，深達約10至12公分。傷口B ：位於約離足底13
    6 公分、右胸側壁處有刺創傷口，深約2 公分，傷口開口與
    閉口分別為0.5 乘0.5 與1 乘0.1 公分與傷口C 、D 似可連
    成同一刺創。傷口C ：位於右手臂外側，離足底約128 公分
    處，研判為刺創入口開口及閉口傷口分別為2.6 乘0.6 及3
    乘0.1 公分。傷口D ：位於右手臂內側，離足底約136 公分
    與傷口B 相鄰，開口及閉口傷口分別為0.6 乘0.5 及乘0.1
    公分。死者之死亡經過及檢驗判明：死者（甲○○）之死亡
    轉機為心因性休克及呼吸性休克，死亡原因為右上臂及右前
    胸穿刺銳創致心包膜鼚填塞及肺創傷併血胸，最後因心因性
    休克及呼吸性休克而死，死亡方式為『他殺』。」（見偵查
    卷第48至49頁），被告自白殺害甲○○之行兇過程，均核與
    上開被害人甲○○屍體相驗、解剖鑑定之結果，相互吻合。
    此外，復有被告行兇之水果刀一支及著身之血衣（上衣、褲
    子、內衣）三件扣案可資佐證，足見謝諱中之死亡結果，確
    係被告因持水果刀刺創所致，其間顯有相當因果關係至明。
    再者，觀諸被害人甲○○之穿刺傷：(1)右上臂上入、出口穿
    刺傷。(2)右側側胸壁有穿刺傷入口，似可與右上臂之穿刺傷
    連成一直線，由穿刺入、出口研判可為連續一刀之穿刺傷。
    (3)右胸前於穿刺傷及胸肋骨切創造成右肺損傷、右下腔靜脈
    損傷、心包膜填塞（見前開法務部法醫研究所鑑定書第8頁
    、本院卷第26頁），足見被告持該支水果刀，揮刺被害人甲
    ○○時，其用力之猛，殺意之堅，顯見被告持刀刺向被害人
    之際，業已存有殺人之意甚明。
  (三)被告及其辯護人均辯稱：被告係義憤殺人云云，然查刑法所
    謂當場激於義憤而殺人，非祗以被害人先有不正之行為為已
    足，且必該行為在客觀上有無可容忍，足以引起公憤之情形
    ，始能適用（最高法28年上字第2564號判例參照）。本件被
    害人甲○○半年來騷擾對被告之妻裴氏珠，固非正當，然此
    不過違法或違警之行為，被告自可報警處理，在客觀上尚非
    使被告受有不堪容忍之刺激，自無激於義憤可言。而案發時
    被害人甲○○攔阻被告去路，縱使其對被告有恐嚇及辱罵屬
    實，此種行為應屬酒後失態侵害被告之行為，被害人甲○○
    當時之行為顯非屬騷擾其妻之情事，尤與當場之意義不符，
    是被告雖遭受甲○○之恫嚇、毆打等攻擊行為，當場實施反
    擊行為，不過是被告能否主張正當防衛而阻卻其殺人行為之
    違法性（此部分如後所述），自非屬當場激於義憤殺人甚明
    ，此部分之辯解，自無可採。
  (四)(1)按刑法第23條正當防衛，係以對於現在不法之侵害，而出
    於防衛自己或他人權利之行為，即足當之，所稱不法之侵害
    ，祗須客觀上有違法之行為，即可以自力排除其侵害而行使
    防衛權，且不以侵害大小與行為之輕重而有所變更，又侵害
    之是否為現在，應以其侵害之是否尚在繼續中，可否即時排
    除為準，苟其侵害尚在繼續中而被害人仍受有侵害之危險，
    而可以即時排除者，仍不失為現在之侵害。本件被告於警詢
    時及偵審中始終供稱：甲○○一手拉伊領帶，一手用拳打伊
    的臉，伊那時情急之下，用右手拿起放在車內置物箱內之水
    果刀，往上一刺，就刺中甲○○之胸部，他被刺後，又抓住
    伊，將伊拉出車外，又一直毆打伊，又持刀刺伊手臂，他就
    倒下等語，與證人裴氏珠於本院審理時證述「（當時）被告
    開計程車走前面，我騎機車走後面，甲○○在路上擋被告的
    車，叫被告跟我離婚，要不然要殺害伊，甲○○就一手抓被
    告領帶，一手打被告，他有把被告拉出來，兩個人就一直打
    ，我在後面叫救命，我就看甲○○倒下去」（見審理卷第88
    頁）、「一開始我先生〈指被告〉人在車內，他去拉我先生
    領帶，把他拉出車外」情節大致相符（見本院卷第134 頁）
    ，足見被告確因被害人甲○○將被告之車攔停於半路中後，
    一手抓住被告領帶，一手毆打被告臉部，被告當時在計程車
    內，因無法脫身，情急之下，為排除現時不法之侵害，遂隨
    手抓起放在置物箱內之水果刀，猛刺甲○○胸部一刀，嗣被
    害人甲○○被刺第一刀後，仍未停止攻擊被告之行為，並將
    被告拉出該車外，持續毆打被告，顯見被告當時之身體正遭
    受現時不法之侵害，則被告持刀刺被害人甲○○之反擊行為
    ，堪認為正當防衛行為無疑。是辯護人辯稱：被告之殺害行
    為應屬正當防衛行為等語，尚堪採信。(2)惟刑法上之正當防
    衛，祇以基於排除現在不法之侵害為已足，防衛過當，則指
    防衛行為超越必要之程度而言，而防衛行為是否超越必要之
    程度，須就實施之情節而為判斷，即應就不法侵害者之攻擊
    方法與其緩急情勢，由客觀上審查防衛權利者之反擊行為，
    是否出於必要以定之（最高法院63年度臺上字2104號判例參
    照）。本件案發時被害人甲○○將被告之車攔停後，由於言
    語不合，遂出手抓住位於駕駛座內之被告血衣領上之領帶，
    一手毆打被告臉部，若被告要甲○○鬆手並阻止甲○○毆打
    ，自可將水果刀刺傷甲○○抓住被告之手，讓被告鬆手，已
    足排除被告之抓領帶及毆打之侵害，被告豈有持水果刀猛刺
    甲○○胸部之致命處，其雖又遭被害人甲○○拉出車外，及
    持續受被害人甲○○毆打，仍猛刺被害人甲○○右上臂一刀
    （該刀刺穿右上臂，臂並刺入右側側胸壁），致甲○○心包
    膜囊填塞及肺創傷併血胸，最後因心因性休克及呼吸性休克
    而死亡。況被告於審理中亦供稱知道以水果刀刺進人之心臟
    會導致死亡等語（見審理卷第229 頁），其防衛行為已超越
    必要程度，致造成甲○○死亡之結果，被告之防衛行為顯屬
    過當，仍不能解免被告殺人之刑責。
  (五)又被告於犯罪後留在現場，並要其妻裴氏珠報警處理，被告
    於犯罪未發覺前，向前來處理之警員游勝豐自首殺人犯行，
    業據證人裴氏珠及前往現場處理警員陳鴻培、游勝豐於審理
    時證述屬實（見審理卷第81至88頁、93至94頁），並有臺北
    縣警察局勤務指揮中心受理各類案件紀錄單在卷可佐（報案
    電話000000000 聲請人乙○○，由裴氏珠使用），被告於犯
    罪被發覺前自首犯罪而接受裁判，其行為符合自首要件，亦
    堪認定。
  (六)綜上，被告既有戕害甲○○之生命之故意，又著手刺殺之實
    行，致發生甲○○死亡之結果，被告縱因防衛自己權利，而
    揮刀刺殺被害人，然其防衛行為顯然過當，被告實有殺人之
    犯意，本件事證明確，被告殺人犯行堪以認定。
二、核被告所為，係犯刑法第271 條第1 項之殺人罪。被告行為
    ，雖符合正當防衛過當之規定，但防衛過當造成被害人死亡
    不宜免除其刑，應依刑法第23條但書之規定減輕其刑。又被
    告殺害甲○○後，除委請其妻至警所報案外，其並於有偵查
    犯罪權限之機關或個人知悉其行為人前，向警員坦承其為行
    為人，並接受裁判，合於自首之規定，應依修正前刑法第62
    條前段之規定遞予減輕其刑。爰審酌被告因其妻長期遭被害
    人騷擾，素有嫌隙，再遭被害人毆打，一時氣憤，為防衛竟
    持水果刀殺害被害人，致被害人喪失寶貴生命，造成被害人
    家屬極大哀痛，並嚴重影響社會治安，其行為殊不可取，但
    犯後自首犯行，深具悔意，且與被害人家屬達成民事和解（
    見本院96年度附民字第124 號和解筆錄）等一切情狀，量處
    主文所示之刑。並審酌被告犯殺人罪，本院依其犯罪之性質
    ，認有褫奪公權之必要，爰依刑法第37條第2 項規定宣告其
    褫奪公權三年。
三、扣案之水果刀一支，係被告所有供犯罪所用之物，業據其供
    明在卷，應依刑法第38條第1 項第2 款之規定宣告沒收。至
    另扣案之血衣三件，雖係被告所有，但非供犯罪所用，則不
    予宣告沒收。
據上論斷，依刑事訴訟法第299 條第1 項前段，刑法第2 條第1
項前段、第271 條第1 項、第23條但書、第62條前段、第37條第
2 項、第38條第1 項第2 款，判決如主文。
本案經檢察官高俊申到庭執行職務。
中　　華　　民　　國　　96　　年　　6 　　月　　20　　日
                  刑事第三庭審判長法  官  蔡明宏
                                  法  官  莊明達
                                  法  官  周明鴻
以上正本證明與原本無異。
如不服本判決應於判決送達後10日內向本院提出上訴狀。
                                  書記官  丁梅芬
中　　華　　民　　國　　96　　年　　6 　　月　　20　　日
附錄本案論罪科刑法條之依據：
中華民國刑法第271條第1項
（普通殺人罪）
殺人者，處死刑、無期徒刑或 10 年以上有期徒刑。
前項之未遂犯罰之。
預備犯第 1 項之罪者，處 2 年以下有期徒刑。
